【裁判字號】    89,上易,340
【裁判日期】    900710
【裁判案由】    給付借款
【裁判全文】
臺灣高等法院民事判決  八十九年度上易字第三四○號
      上  訴  人  丙○○○
      被  上訴人  乙○○
                  甲○○
右當事人間請求給付借款事件，上訴人對於中華民國八十九年三月一日臺灣臺北地方
法院八十八年度訴字第四六七七號第一審判決提起上訴，本院判決如左：
    主    文
上訴駁回。
第二審訴訟費用由上訴人負擔。
    事    實
甲、上訴人方面：
壹、聲明：
一原判決廢棄。
二駁回被上訴人在第一審之訴及假執行之聲請。
貳、陳述：除引用原判決記載者外，補稱：
一兩造為同一袓父，坐落台北縣蘆洲市○○段二九一號（重測前為台北縣蘆洲鄉和尚洲
  南港子段二一二之七號）、二八二號（重測前為二一三地號）土地（下稱系爭土地）
  為祖產，借名登記在被上訴人名下。
二陳淑如於系爭土地上搭建門牌號碼台北縣蘆洲鄉○○路二五五號四層樓房（下稱系
  爭房屋），伊向陳淑如購買系爭房屋，第一層原出租他人經營機車行，每月租金新
  臺幣（下同）二萬元，第二層原出租他人經營小吃店及卡拉Ｏ．Ｋ，每月租金亦為
  二萬元，目前均已退租，第三層及第四層均未使用，附近有空中大學及國民中學，
  面臨四線車道。
參、證據：除除引用第一審所提證據外，補提臺灣臺北地方法院七十八年度訴字第六
    一五○號判決。
乙、被上訴人方面：
壹、聲明：駁回上訴。
貳、陳述：除引用原判決記載者外，補稱：
一上訴人提出之第三人異議之訴已判決敗訴確定。
二系爭土地附近為商業區，上訴人亦將房屋出租人他人得利，以申報地價年息百分之
  十計算損害賠償，已經便宜。
參、證據：引用第一審所提證據。
丙、本院方面：
  本院依職權調閱臺灣板橋地方法院八十五年度執字第五三五四號執行卷宗。
    理    由
一被上訴人主張：系爭土地為伊等共有，訴外人陳淑如無正當權源於系爭土地上搭蓋
  系爭房屋，經伊訴請陳淑如拆屋還地，獲得勝訴判決確定，聲請原法院強制執行之
  際，上訴人竟提起第三人異議之訴，並經准供擔保一百零八萬九千元，於該第三人
  異議之訴事件判決確定、和解或撤回起訴前暫予停止強制執行程序。惟上訴人所提
  起第三人異議之訴，業經判決敗訴確定，伊因被上訴人供擔保停止強制執行之行為
  ，致前開強制執行程序停止達三十五個月之久，未能達拆屋還地之強制執行目的，
  至少受有依土地法第一百零五條準用同法第九十七條計算租金之損害等情，爰依民
  法第一百八十四條、第一百七十九條及民事訴訟法第一百零四條第一項第二款規定
  ，請求被上訴人應按系爭土地申報地價年息百分之十計算給付伊等各十一萬七千九
  百六十元五角並加付法定遲延利息（被上訴人請求超過各十一萬六千四百八十四元
  及其利息部分，經原審判決敗訴後，未據上訴，已告確定）。
二上訴人則以：系爭房屋係訴外人陳淑如賣予伊，伊於系爭房屋居住三十餘年，而土
  地為袓產，僅借名登記於被上訴人名下等語，資為抗辯。
三查被上訴人主張：系爭土地登記為伊共有，訴外人陳淑如於系爭土地搭建系爭房屋
  ，其位置、面積詳如原判決書所附複丈成果圖所示，伊訴請陳淑如拆屋還地，獲得
  勝訴判決確定，嗣以上開勝訴判決為執行名義，聲請強制執行拆除系爭房屋返還系
  爭土地，上訴人就該執行事件，提起第三人異議之訴並聲請准予供擔保後，於該第
  三人異議之訴確定前，停止執行，惟上訴人所提第三人異議之訴，經判決敗訴確定
  等事實，為上訴人所不爭，並據提出土地登記簿謄本、拆屋還地判決書、第三人異
  議之訴判決書為證，且經本院調閱上開執行卷宗屬實，自堪信為真實。上訴人辯稱
  ：系爭土地為兩造祖產，僅借名登記為被上訴人名下，伊係向陳淑如購買系爭房屋
  ，有權使用系爭土地云云，惟為被上訴人所否認，上訴人亦未舉證證明，而陳淑如
  無權占用系爭土地建築房屋，經被上訴人訴請拆屋還地勝訴確定，縱系爭房屋係陳
  淑如售與上訴人，上訴人仍無使用系爭土地之正當權源，上訴人所辯並不足採信。
四按無法律上之原因而受利益，致他人受損害者，應返還其利益。雖有法律上之原因
  ，而其後已不存在者，亦同，民法第一百七十九條定有明文。又依不當得利之法則
  請求返還不當得利，以無法律上之原因而受利益，致他人受有損害為其要件，故其
  得請求返還之範圍，應以對於所受之利益為度，非以請求人所受損害若干為準，無
  權占有他人土地，可能獲得相當於租金之利益為社會通常之觀念，最高法院著有六
  十一年台上字第一六九五號判例可資參照。又城市地方土地之租金，以不超過土地
  申報總價額年息百分之十為限，土地法第九十七條第一項亦定有明文。被上訴人為
  系爭土地之所有人，上訴人無正當權源占有系爭土地，自屬無權占有，則被上訴人
  請求上訴人應給付相當於租金之不當得利，於法即無不合。經查：
(一)上訴人係於八十五年八月十七日，提存擔保金而停止強制執行程序，業經本院調閱
  執行卷屬實；迄至八十八年六月三十日止，上訴人仍使用系爭土地，為上訴人所不
  否認，並經原法院至現場履勘屬實，製有勘驗筆錄並命臺北縣三重地政事務所繪有
  複丈成果圖可稽。被上訴人主張：上訴人無權占用伊共有系爭土地達三十四點五個
  月，自無不合。
(二)系爭房屋為四層樓房，上訴人向陳淑如購買系爭房屋，第一層原出租他人經營機車
  行，每月租金二萬元，第二層原出租他人經營小吃店及卡拉Ｏ．Ｋ，每月租金亦為
  二萬元，附近有空中大學及國民中學，面臨四線車道等情，已經上訴人供述在卷，
  本院斟酌系爭房屋坐落之位置、工商繁榮之程度及上訴人利用該房屋之經濟價值及
  所受利益等一切情況，認按系爭土地之申報總價年息百分之十為上訴人所獲利益之
  計算標準，始為允當。而上訴人無權占用系爭二九一地號土地面積為五十五點０三
  平方公尺，無權占用系爭二八二號地號土地面積為十七點一一平方公尺，二九一號
  土地，其八十三年七月之申報地價每一平方公尺為九千九百四十六點六元，八十六
  年七月之申報地價每一平方公尺為一萬一千九百八十四元；二八二號土地，其八十
  三年六月之申報地價每一平方公尺為九千四百九十三點六元，八十六年七月之申報
  地價每一平方公尺為一萬一千三百八十六點四元，有地價證明書附於原審卷可憑。
  是上訴人於上開停止強制執行期間，所受有之不當利益計有：
1.自八十五年八月十七日起至八十六年六月三十日止，計十點五個月部分：
  上訴人占用之二九一號土地申報地價為五十四萬七千三百六十一元（9946.6×55.0
  3 ＝547361，元以下四捨五入，下同）；占用之二八二號土地面積申報地價共計為
  十六萬二千四百三十五元（9493.6×17.11=162435）。則自八十五年八月十七日至
  八十六年六月三十日止，上訴人所受不當利得計為六萬二千一百零七元（﹙547361
  +162435﹚×0.1×1/12×10.5=  62107）。
2.自八十六年七月一日起至八十八年六月三十日止，計二十四個月部分：
  上訴人占用之二九一號土地面積申報地價共計為六十五萬九千四百八十元（11984
  ×55.03=659480）；占用之二八二號土地申報地價共計為一十九萬四千八百二十一
  元（11386.4×17.11=194821）。則自八十六年七月一日至八十八年六月三十日止
  ，其所受不當利得計為一十七萬零八百六十元（﹙659480+194821﹚×0.1×2=
  170860）。
3.綜上所述，上訴人計受有二十三萬二千九百六十七元之不當得利（62107＋170860
  =232967），被上訴人即各受有相當於租金之損失一十一萬六千四百八十四元。
五從而，被上訴人依不當得利之法律關係，請求上訴人各給付原告一十一萬六千四百
  八十四元，及自起訴狀繕本送達翌日即八十八年七月十五日起至清償日止，按年息
  百分之五計算之利息，為有理由。原判決就此部分請求為被上訴人勝訴判決，並依
  被上訴人聲請，為以供擔保為條件之假執行宣告，即為正當。上訴意旨，指摘原判
  決此部分為不當，求予廢棄改判，為無理由，應予駁回其上訴。
六據上論結，本件上訴為無理由。依民事訴訟法第四百四十九條第一項、第七十八條
  ，判決如主文。
中      華      民      國    九十      年      七      月      十      日
                                民事第五庭
                                    審判長法  官  黃  熙  嫣
                                          法  官  詹  文  馨
                                          法  官  鄭  傑  夫
右正本係照原本作成。
不得上訴。
中      華      民      國    九十      年      七      月    十二      日
                                          書記官  劉  家  聲


司法院資訊處製作；財團法人民間司法改革基金會備份。
